【裁判字號】    92,國,4
【裁判日期】    920627
【裁判案由】    國家賠償
【裁判全文】
臺灣臺北地方法院民事判決                              九十二年度國字第四號
    原      告  甲○○
    訴訟代理人  乙○
    被      告  台北市稅捐稽徵處
    法定代理人  丙○○
    訴訟代理人  古明峰律師
右當事人間國家賠償事件，本院判決如左：
    主  文
原告之訴駁回。
訴訟費用由原告負擔。
    事  實
甲、原告方面：
一、聲明：被告應給付原告新台幣（下同）三百八十萬元。
二、陳述：
（一）原告原任職於被告機關，於民國（下同）七十二年間獲配住坐落台北市○○區
      ○○段二小段三六六地號土地上，門牌號碼為台北市○○○路○段五巷三號之
      廢舊宿舍（系爭宿舍），詎被告於原告申請宿舍時，其所屬承辦公務員竟違法
      將應為職務宿舍之宿舍以眷屬宿舍配給原告，致原告誤信為眷屬宿舍而花費鉅
      款高達一百五十萬元修茸，並放棄購買五分埔國宅權利，嗣竟遭被告於原告退
      休後第二年以所配宿舍已改為職務宿舍，必須於三個月內繳還，要求原告返還
      上開房屋，並對原告提起拆屋還地之訴訟，使原告受有損害。
（二）被告於起訴請求原告拆屋還地取得第一審勝訴判決，並於原告提起上訴，經台
      灣高等法院受理時，竟以擬與原告洽談和解為由，矇騙原告同意與其共同向法
      院陳明合意停止訴訟，復於決定不與原告和解後，故不告知上情，及不促請原
      告於合意停止四個月期間屆至前，向法院聲明續行訴訟，致原告不知應向法院
      聲明續行訴訟，而遭台灣高等法院以視為原告撤回上訴結案，使原告無法取得
      審級救濟，受有損害。
（三）被告前開行為，顯係公務員於執行職務行使公權力時，故意不法侵害人民即原
      告之權利，自應依國家賠償法第二條規定負賠償責任。而原告所受之損害有支
      出修繕費用一百五十萬元，自原住處所搬遷至系爭宿舍及退休後被逼遷離系爭
      宿舍之搬遷費三十萬元，放棄軍中所配退休可續住之眷舍及購買五分埔國宅權
      利之損害一百萬元，及原告精神上所受之非財產上損害一百萬元，共計三百八
      十萬元。
（四）否認有明知七十二年四月間修正公布實施之新宿舍規定內容之事實。
三、證據：提出核准自行修建簽呈、眷舍借用保證書、配住通知、扣房租證明、被告
    公函、放棄權利聲明書、職務宿舍借用規定、公文簽呈、中華企業技術鑑定委員
    會之鑑定報告及執行費用單據為證。
乙、被告方面：
一、聲明：原告之訴駁回。
二、陳述：
（一）被告將原所經管之系爭宿舍配借予原告使用，乃被告立於私法主體之地位，所
      為一般行政之補助行為，並與原告成立私法上之使用借貸關係，故應係私法上
      之行為，自非公權力之行使，又兩造因宿舍之配借所引起民事訴訟，亦非被告
      公權力之行使，故均不符國家賠償法第二條第二項前段規定之要件，而無國家
      賠償規定之適用。況行政院所訂定之事務管理規則於七十二年四月二十九日修
      正公布實施後，已無眷屬宿舍，此亦為當時任職被告機關總務室事務股長職位
      之原告所知之甚稔，原告既明知上情猶主動申請宿舍，則自難謂被告有何故意
      不告知致其陷於錯誤而借住系爭宿舍之情形。
（二）又原告於配住系爭宿舍後，將該宿舍全部拆除改建，故原宿舍實已不復存在，
      兩造間就該宿舍所成立之使用借貸關係已消滅。而原告所主張受有因修繕系爭
      宿舍所支出費用一百五十萬元之損失，乃因其改建系爭宿舍後取得之新建物，
      係屬無權占用被告所有之土地，嗣經被告對其提起拆屋還地之訴，取得勝訴判
      決，並經法院民事執行處強制執行予以拆除所致，故乃被告行使私法上所有物
      返還請求權，排除原告之侵害之結果，並非被告行使公權力所致。
（三）另原告主張二次搬遷費之損失部分，因其中第一次搬遷費十五萬元，乃原告自
      行搬進被告配借宿舍所支出之費用，被告並未行使任何公權力。而第二次搬遷
      費十五萬元，乃原告從其所配借宿舍遷出所支出之費用，係被告行使私法上所
      有物返還請求權，聲請法院民事執行處強制執行，而原告為履行判決所命之給
      付內容，乃自行遷出所支出之費用，屬私法上權利之行使及義務之履行，亦與
      被告行使公權力無關。
（四）再原告係因無法籌足自備款，故放棄申請五分埔國宅，是其主張因被告配住系
      爭宿舍致未能申請五分埔國宅而受有一百萬元損害，自與事實不符。此外原告
      始終不能舉證證明其人格權或人格上之重大利益受有何重大損害，其請求被告
      賠償精神慰撫金一百萬元，亦屬無據。
（五）縱認原告得依國家賠償法第二條規定，請求被告賠償，惟查其請求權亦早已罹
      於法律規定之時效期間而消滅。
三、證據：提出民事判決、民事執行處通知、公務員履歷表、原告之報告、借用保證
    書及宿舍配住通知為證。
丙、本院依職權調閱本院八十七年重訴更字第四號民事歷審卷宗。
    理      由
一、本件原告主張伊原任職於被告機關，於七十二年間申請配住宿舍時，被告所屬之
    公務員違法將應為職務宿舍之宿舍以眷屬宿舍配給原告，致原告誤信獲配眷屬宿
    舍而花費鉅款修茸，並放棄購買五分埔國宅權利，受有損害。又被告於起訴請求
    原告拆屋還地取得本院八十七年度重訴更字第四號第一審勝訴判決，並於原告提
    起上訴，經台灣高等法院以八十八年度上字第一二一八號民事事件受理時，向原
    告偽稱願與原告洽談是否同意由原告續住系爭宿舍及成立和解等詞，致原告陷於
    錯誤，而與被告共同向法院陳明合意停止訴訟。惟被告嗣改決定不同意原告續住
    及不與原告成立和解後，竟故意不告知上情，復不促請原告於合意停止四個月期
    間屆至前，向法院聲明續行訴訟，致原告不知應向法院聲明續行訴訟，而遭台灣
    高等法院以視為原告撤回上訴結案，使原告無法獲得審級救濟，受有損害，故被
    告應依國家賠償法第二條第二項規定，負損害賠償責任之事實，固據其提出核准
    自行修建簽呈、眷舍借用保證書、配住通知、扣房租證明、被告公函、放棄權利
    聲明書、職務宿舍借用規定、公文簽呈、中華企業技術鑑定委員會之鑑定報告及
    執行費用單據為證（見本院卷第九頁至第二○頁及第一三一頁至第一五一頁），
    惟均為被告所否認，並抗辯原告上開所指伊所屬公務員所為之行為，均非公務員
    執行職務之行使公權力行為，並無國家賠償法之適用等語。
二、經查被告將原所經管之系爭宿舍配借予所屬員工即原告使用，乃被告立於私法主
    體之地位，所為一般行政之補助行為，並與原告成立私法上之使用借貸關係，故
    應係私法上之行為，自非公權力之行使（最高法院八十年度台上字第二五二號判
    決參照）。是縱如原告所云，被告所屬公務員有將應為職務宿舍之宿舍以眷屬宿
    舍配給原告之情形，亦僅係兩造間本於配住契約，所生給付不能或不完全給付之
    債務不履行問題，故為私法上之權利行使之爭執。而按國家賠償法第二條所規定
    之國家應負損害賠償責任之前提要件，係須其所屬公務員於執行職務行使公權力
    時，因故意或過失不法侵害人民自由或權利。或其所屬公務員怠於執行職務，致
    人民自由或權利遭受損害。經核上開原告所主張之爭執，既純屬配住之使用借貸
    關係所衍生者，則依上開說明，自難認有國家賠償法第二條第二項所規定之公務
    員執行職務，行使公權力所為不法侵害行為之情形。故原告所為此部分之主張，
    即非可取。
三、又查原告主張被告就系爭宿舍於另案起訴請求原告拆屋還地取得第一審勝訴判決
    （即本院八十七年度重訴更字第四號民事判決），並於原告提起上訴，經台灣高
    等法院以八十八年度上字第一二一八號受理時，向原告偽稱願與原告洽談是否同
    意由原告續住系爭宿舍及成立和解等詞，致原告陷於錯誤，而與被告共同向法院
    陳明合意停止訴訟。惟於決定不同意原告續住及不與原告成立和解後，竟故意不
    告知上情，復不促請原告於合意停止四個月期間屆至前，向法院聲明續行訴訟，
    致原告不知應向法院聲明續行訴訟，而遭台灣高等法院以視為原告撤回上訴結案
    ，使原告無法獲得審級救濟，受有損害之事實，固亦據其提出會議紀錄及被告致
    台灣高等法院函（見本院卷第十五頁至第十八頁）為證，並經本院依職權調閱本
    院八十七年度重訴更字第四號民事卷宗核閱該民事事件確係以視為撤回上訴而告
    確定結案無訛。惟查兩造上開經台灣高等法院所受理訴訟內容乃私權之爭執，即
    被告本於民法第七百六十七條之規定，請求原告拆屋還地，故尚難認被告此項依
    民法及民事訴訟法所為之訴訟行為乃行使被告機關公權力之行為。而按民事訴訟
    法第一百九十條所規定之合意停止訴訟程序之當事人，自陳明合意停止時起，如
    於四個月內不續行訴訟者，視為撤回其訴或上訴，乃民事訴訟法賦予合意停止訴
    訟之當事人決定是否續行訴訟之訴訟上權利之規定。故如訴訟當事人不於合意停
    止訴訟期間聲明續行訴訟，則於四個月期間經過後，即視為撤回起訴或上訴。對
    於此項法律所賦予之訴訟上權利，乃身為訴訟當事人之原告本應有所注意。而原
    告復不能舉證證明被告有何契約上或法律上義務，應予告知其關於民事訴訟法之
    上開規定，並促其注意。則其主張被告未告知應於四個月期間屆滿前向法院聲明
    續行訴訟，係屬不法侵害行為，亦不足取。再原告主張被告偽稱要談和解，伊始
    同意共同向法院聲明合意停止訴訟云云，惟為被告所否認。而查縱如原告所云被
    告並未實際與其洽談和解，惟此項不作為，仍難認係被告執行公權力之公法上行
    為，縱原告因而受有損害，亦與國家賠償法第二條第二項規定之要件不符。故原
    告所為此部分之主張，仍非可取。
四、綜上所述，兩造關於系爭宿舍配住及因民事訴訟程序所生之爭執，均非屬被告所
    屬公務員執行職務，行使公權力之行為，故原告主張依國家賠償法第二條第二項
    之規定，請求被告給付修繕費用一百五十萬元，搬遷費三十萬元，放棄購買五分
    埔國宅權利之損害一百萬元，及原告精神上所受之非財產上損害一百萬元，共計
    三百八十萬元，洵屬無據，不應准許。
五、結論：原告之訴為無理由，依民事訴訟法第七十八條，判決如主文。
中      華      民      國    九十二    年      六      月    二十七    日
                                        民事第三庭  法  官    謝碧莉
右為正本係照原本作成
如對本判決上訴，須於判決送達後廿日內向本院提出上訴狀
中      華      民      國    九十二    年      六      月    二十七    日
                                          書記官    莊滿美


司法院資訊處製作；財團法人民間司法改革基金會備份。
